臺灣高等法院高雄分院刑事判決　　　　　　　　　　九十年度上易字第二四七號
　　上　訴　人　臺灣高雄地方法院檢察署
　　被　　　告　甲○○
　　選任辯護人　許清連
　　　　　　　　林鴻駿　律師
　　　　　　　　鄭淑貞
右上訴人因被告詐欺案件，不服臺灣高雄地方法院八十八年度易字第二一九四號中華
民國九十年十一月六日第一審判決（起訴案號：臺灣高雄地方法院檢察署八十七年度
偵字第二一二九０號），提起上訴，本院判決如左：
    主  文
上訴駁回。
    理  由
一、公訴意旨略以：被告甲○○係誼豐鋼鐵股份有限公司（以下簡稱：誼豐公司）負
    責人，自民國八十一年以降即與告訴人泰盛鋼鐵股份有限公司（以下簡稱泰盛公
    司）有業務上之往來，每月所交易之鋼鐵數量約有一百噸左右，尚屬正常。詎被
    告甲○○所經營之誼豐公司於八十六年三月間因景氣低迷，而致週轉不靈，被告
    甲○○於斯時已陷入無支付能力之狀態，竟意圖為自己不法之所有，利用前與告
    訴人泰盛公司交易往來尚稱良好之紀錄，自八十六年三月間起，陸續向告訴人泰
    盛公司大量訂貨，共計於八十六年三月間訂貨達九百六十多噸，同年四月份一千
    三百五十多噸，五月份達七百二十多噸，並為取信泰盛公司，乃簽發支票四十一
    張交與告訴人泰盛公司佯用以支付貨款，告訴人泰盛公司因認前曾與被告甲○○
    有交易往來，尚無不良紀錄，且被告甲○○亦開立支票保證付款，爰陷於錯誤，
    悉數將上述鋼鐵交付予被告甲○○。詎告訴人泰盛公司遵期提示上開支票，竟未
    獲付款，向被告甲○○追討，拒不付款，並避不見面，告訴人泰盛公司始知受騙
    ，因認被告甲○○涉有刑法第三百三十九條第一項之詐欺取財罪嫌云云。
二、按犯罪事實應依證據認定之，無證據不得推定其犯罪事實，又不能證明被告犯罪
    者，應諭知無罪之判決，刑事訴訟法第一百五十四條、第三百零一條第一項分別
    定有明文。又告訴人之告訴，係以使被告受刑事訴追為目的，是其陳述是否與事
    實相符，仍應調查其他事實以資審認，始得為不利被告之認定。（最高法院五十
    二年台上字第一三○○號判例參照）。次按刑法第三百三十九條第一項詐欺罪之
    成立，以意圖為自己或第三人不法所有，以詐術使人將本人或第三人之物交付為
    要件，所謂以詐術使人交付，必須被詐欺人因其詐術而陷於錯誤，若其所用方法
    ，不能認為詐術，亦不致使人陷於錯誤，即不構成該罪。（最高法院四十六年台
    上字第二六○號判例參照）。至於債務人於債之關係成立後，如有未依債之本旨
    履行民事債務之情形，在一般社會經驗上可能之原因甚多，縱令是出於惡意不為
    履行，苟無足以證明其在債之關係發生時，自始即具有不法所有意圖之積極證據
    ，亦僅能令負民事之遲延給付責任，依刑事訴訟法第一百五十四條之規定，尚不
    得據此債信違反之客觀事態，而推定債務人原有詐欺之犯意。
三、本件公訴人認被告涉有前揭詐欺取財罪嫌，無非係以告訴人泰盛公司之指訴及有
    支票四十一紙可參，而一般企業負責人應早有清償或支付之計劃，不致於貨款屆
    期時全然無力支付，且前開支票於八十六年六月起全數跳票，無一兌現，故可認
    被告在訂貨之初早已陷入經濟困境，竟又大量進貨，顯有詐欺之意圖，其於同年
    三月至六月所支付與告訴人支票款及借貸與告訴人金錢，應屬為取信告訴人之手
    段，況被告於事後未同告訴人尋求解決之道，避不見面，絲毫未予清償，益足見
    被告確有詐欺犯意存在等情為其論罪之主要依據。然訊據被告甲○○固坦承有於
    右揭時間向告訴人訂購鋼鐵等情不諱，惟堅決否認有何詐欺之犯行，辯稱：伊自
    八十一年間起即與告訴人泰盛公司有業務往來，八十六年間所訂購之鋼鐵與之前
    所訂購之鋼鐵的數量差不多，並沒有暴增的情形，公司是經營鋼鐵買賣及加工，
    因李混銘侵占公司款項，而告訴人於八十六年六月間不繼續出貨導致公司週轉不
    靈，伊有誠意與告訴人和解，並無詐欺之意圖等語。經查：
(一)、被告甲○○與告訴人泰盛公司自八十一年間起即有買賣鋼筋之業務往來，數量均
    在百噸以上，金額均在百萬以上，且之前均正常交易依約付清款項等情，業據證
    人即告訴人泰盛公司之總經理廖清求於原審審理時陳明在卷可按（見原審九十年
    十月二十三日審判筆錄），足見被告與告訴人並非第一次為買賣鋼鐵之交易，且
    至本件退票事件發生時，彼此之間交易已約有五年之久，且長期信用良好。因此
    ，被告是否有在與告訴人長期來往後，始發生詐欺之故意，已非無疑。
(二)、被告於八十五年四月間向告訴人所訂購之鋼鐵總計為八百二十六公噸一百六十一
    公斤，總價金為新台幣（下同）七, 六一六, ０八三元；八十五年五月間所訂購
    之鋼鐵共計為七百三十公噸一百七十九公斤，總價金為六, 六九二, 四五九元；
    八十五年十一月間所訂購之鋼鐵總數為二千零四十二公噸三百七十五公斤，總價
    金為一四, 一七二, 二五三元，其間並另有多次進貨事實，有告訴人泰盛公司開
    立予被告之統一發票十七紙及進明細表在卷可憑（見原審卷(一)第十七至二七頁、
    第五四頁以下），與告訴人公司所稱之八十六年三月間訂貨達九百六十多噸，同
    年四月份一千三百五十多噸，五月份達七百二十多噸相較，可見被告於八十六年
    三月間至五月間所訂購之鋼鐵數量尚屬在正常交易之範圍，並無暴增之現象。
(三)、被告所有之臺中商業銀行溪湖分行帳號000000000000號活期存款帳
    戶，於八十六年一月間至同年六月間，該帳戶內尚有有數十萬元至數百萬元（最
    高時多達五百餘萬元）之存款等情，有該銀行九十年八月十五日中溪湖字第一六
    二號函檢附之交易明細表在卷可稽（原審卷(二)第五四頁至八四頁），而誼豐公司
    於臺中區中小企業銀行溪湖分行帳號0000000號支票存款帳戶及彰化商業
    銀行溪湖分行帳號00000000號支票存款帳戶，於八十六年一月間至同年
    六月間，該帳戶內均尚有正常之資金往來紀錄乙節，亦有被告於原審九十年十月
    二十三日庭呈之該帳戶交易明細表在卷可參，顯見被告於訂貨之時，並非已陷於
    無清償能力之狀態。而被告因告訴人於八十六年六月間不繼續出貨，導致公司週
    轉不靈乙節，亦經證人廖清求於臺灣彰化地方法院八十六年度自字第一二四號案
    件中陳稱：最後一次進貨是五月十八日等語屬實（見該案卷第六十一頁），並經
    原審調借該案卷宗核閱屬實，是被告前開所稱因告訴人不出貨導致公司週轉不靈
    等語，應非虛妄。再被告以支票向告訴人訂購上開鋼鐵，則被告向告訴人訂購上
    開鋼鐵既係依一般買賣交易習慣，有簽發支票以供兌現等情，被告雖未能完全清
    償上開借款，然債務人未依債務本旨履行給付者，依一般社會經驗而言，原因非
    一，其因不可歸責之事由無法給付，或因合法主張抗辯事由而拒絕給付，甚至債
    之關係成立後，始行惡意遲延給付，皆有可能，非必即出於自始無意給付之詐欺
    犯罪一端，尚難以單純債務不履行之狀態，即推定被告自始即有不法所有之意圖
    ，且係施用詐術，逕認應以詐欺罪責相繩。
(四)、綜上所述，被告上開所辯可以採信，本件應僅係單純之民事債務糾葛，難認被告
    於訂貨之初有何不法所有之意圖及施用詐術之行為，被告所為與刑法第三百三十
    九條第一項詐欺取財罪之犯罪構成要件尚屬有間。此外，復查無其他積極證據足
    資認定被告有何公訴人所指詐欺之犯行，既不能證明被告犯罪，揆諸首揭說明，
    依法應為無罪判決之諭知，因此原審以不能證明被告犯罪而諭知無罪之判決，核
    無不合，檢察官循告訴人之請求提起上訴，其意旨仍執前詞，為無理由，應予駁
    回。
據上論結，應依刑事訴訟法第三百六十八條，判決如主文。
本案經檢察官王登榮到庭執行職務。
中    華    民    國        九十一      年      三      月      五      日
                              臺灣高等法院高雄分院刑事第一庭
                                  審判長法官  王光照
                                        法官  黃壽燕
                                        法官  黃仁松
右正本證明與原本無異。
不得上訴。
                                      書記官  呂明燕
中    華    民    國        九十一      年      三      月      七      日
  Ｈ
